【裁判字號】    94,上,985
【裁判日期】    970701
【裁判案由】    給付買賣價金等
【裁判全文】
臺灣高等法院民事判決                   94年度上字第985號
上  訴  人  友仁企業有限公司
法定代理人  乙○○
訴訟代理人  林啟瑩律師
複  代理人  呂其昌律師
            張靜怡律師
被  上訴人  麗嬰房股份有限公司
法定代理人  甲○○
訴訟代理人  劉千綺律師
複  代理人  黃偉雄律師
            邱育彰律師
前列當事人間請求給付買賣價金等事件，上訴人對於中華民國94
年9月9日臺灣士林地方法院92年度訴字第1128號第一審判決提起
上訴，並為訴之追加，本院於97年6月17日言詞辯論終結，判決
如下：
    主      文
原判決關於反訴命上訴人給付超過新台幣陸拾玖萬仟捌佰陸拾
壹元本息部分，及該部分假執行之宣告，暨反訴訴訟費用之裁判
均廢棄。
上開廢棄部分，被上訴人在第一審之反訴及其假執行之聲請均駁
回。
其餘上訴駁回。
被上訴人應返還如附件所示之奈米光電口罩壹萬零玖佰肆拾捌個
予上訴人；如不能返還時，應就不能返還之數量，按每個新台幣
壹佰玖拾元計算金額給付之。
本訴部分第二審訴訟費用由上訴人負擔；反訴部分第一審、第二
審訴訟費用由上訴人負擔十分之四，餘由被上訴人負擔；追加之
訴第二審訴訟費用由被上訴人負擔。
    事實及理由
一、按在第二審為訴之變更或追加，非經他造同意，不得為之。
    但民事訴訟法第255條第1項第2款至第6款情形，不在此限。
    又請求之基礎事實同一者，縱於訴狀送達後，原告仍得將原
    訴變更或追加他訴，無須得被告同意。此觀民事訴訟法第44
    6條第1項、第255條第1項第2款規定自明。原告於第二審為
    訴之追加，苟其請求之基礎事實同一者，即非法所不許。所
    謂請求之基礎事實同一，係指變更或追加之訴與原訴之主要
    爭點有其共同性，各請求利益之主張在社會生活上可認為同
    一或關連，而就原請求之訴訟及證據資料，於審理繼續進行
    在相當程度範圍內具有同一性或一體性，得期待於後請求之
    審理予以利用，俾先後兩請求在同一程序得加以解決，避免
    重複審理，進而為統一解決紛爭者，即屬之。本件上訴人起
    訴請求被上訴人給付新台幣（下同）4,189,500元及其法定
    遲延利息，且自民國92年8月12日起至被上訴人為前項給付
    之日止，每月以1,500元計算之損害賠償金，嗣於95年11月2
    0日本院準備程序期日提出「民事準備三狀暨調查證據聲請
    狀」（見本院卷第115、116頁），追加備位聲明請求被上訴
    人應返還奈米光電口罩16,510個予上訴人，如不能返還時，
    應給付3,293,745元及其法定遲延利息，復於96年7月23日本
    院準備程序期日提出「民事聲請狀」（見本院卷第180至183
    頁），減縮備位聲明為被上訴人應返還奈米光電口罩10,948
    個，又於97年6月17日本院言詞辯論期日提出「民事辯論意
    旨狀」（見本院卷第371至375頁），追加備位聲明請求被上
    訴人應將如附件所示之奈米光電口罩10,948個返還予上訴人
    ，如不能返還時，應給付上訴人2,080,120元，追加之訴與
    原訴為訴訟標的之法律關係雖有歧異，惟主要爭點仍有其共
    同性，各請求利益之主張在社會生活上可認為關連，上訴人
    請求被上訴人給付金額之利益亦屬同一，且其追加之訴仍援
    用原訴之訴訟資料及證據，一併請求本院審理，依訴訟經濟
    原則，自宜利用同一訴訟程序審理，藉以一次解決本件紛爭
    ，故上訴人請求之基礎事實應屬同一，揆之首揭說明，自毋
    庸得被上訴人之同意，而應准許上訴人追加備位聲明，合先
    敘明。
二、上訴人主張：其將尚未噴塗著料之口罩半成品交由正統工業
    股份有限公司（下稱正統公司）代工，藉正統公司於90年12
    月間所取得利用光觸媒著料噴塗於口罩表面之新型專利，俾
    於口罩如經人工或自然光源照射，光觸媒著料可對於口罩上
    及口罩週遭有害菌進行光分解作用，有抑菌及淨化空氣之效
    果，上訴人遂於92年4月9日與正統公司簽訂代理販賣契約，
    由上訴人提供口罩半成品予正統公司，正統公司負責加工生
    產，再由上訴人負責台灣地區之獨家經銷，嗣被上訴人於92
    年5月8日向上訴人訂購「風和光光電口罩」（下稱系爭口罩
    ）30,000個，每個單價190元，未稅總價金為5,700,000元，
    上訴人陸續依被上訴人指示交付16,510個，詎於92年5月16
    日，被上訴人以其台中門市所販售之系爭口罩經搜索、扣押
    為由，通知上訴人停止出貨，其後即未再通知上訴人繼續出
    貨，並僅給付含稅貨款1,795,500元，經上訴人催告後，被
    上訴人竟於92年8月6日以函文向上訴人表示該公司人員聽聞
    檢察官稱系爭口罩可能含有毒塗料，欲依民法第354條第1項
    、第359條之規定解除契約並請求退款，上訴人旋於92年8月
    13日函覆否認系爭口罩有任何瑕疵，並催告被上訴人給付餘
    款及賠償倉管費用，惟被上訴人迄今仍未付款。被上訴人雖
    稱系爭口罩有品質不符之瑕疵，然經送由多處研究單位檢驗
    之結果，並無其所指瑕疵存在，經濟部標準檢驗局（下稱標
    準局）所為鑑定，因非使用通常方法鑑定，溫度亦已超過檢
    驗溫度，且未模擬人體呼吸狀態，應不可採信，而臺灣臺南
    地方法院檢察署於95年度偵字第6365號案件中囑託財團法人
    成大研究發展基金會鑑定，經測試後認定系爭口罩表面塗料
    含銳礦型二氧化鈦（下稱A型二氧化鈦），且具有抑菌及除
    臭功能，堪認系爭口罩並無任何瑕疵，況依民法第356條之
    規定，被上訴人已經承認受領之物，其主張解除契約並請求
    退款，於法不合，即仍負有給付價金之義務。上訴人於92年
    7月31日已通知被上訴人指示出貨，被上訴人竟來函為解除
    契約之意思表示，並要求取回存貨，即已預示拒絕給付，上
    訴人遂於92年8月12日與訴外人張茂連簽訂倉庫保管契約，
    約定每月保管費為1,500元，被上訴人既負有給付買賣價金
    及受領買賣標的物之義務，其拒絕受領，依民法第231條第1
    項之規定，自應就上訴人因保管系爭口罩所生之費用，併負
    賠償責任，爰依買賣契約及民法第231條第1項之規定，請求
    被上訴人給付未付之買賣價金及損害賠償。而被上訴人無法
    返還之口罩計5,522個，價額為1,101,639元，若本件買賣契
    約已合法解除，上訴人得依民法第334條之規定，就被上訴
    人所請求返還之貨款1,795,500元，於1,101,639元及其利息
    之範圍為抵銷。又被上訴人既得解除買賣契約，依民法第25
    9條第1款、第6款之規定，上訴人亦得請求返還存放於被上
    訴人物流中心之系爭口罩10,948個，如不能返還時，應給付
    上訴人2,080,120元等情。並(一)先位聲明：1.原判決廢棄。
    2.上開廢棄部分(1)被上訴人應給付上訴人4,189,500元，及
    自起訴狀繕本送達翌日起至清償之日止，按年息5%計算之利
    息。(2)被上訴人應給付上訴人自92年8月12日起至被上訴人
    依前項聲明給付之日止，每月以1,500元計算之損害賠償金
    。(3)上訴人願供擔保請准宣告假執行。(4)被上訴人於第一審
    所提起之反訴及假執行之聲請均駁回。(二)備位聲明：1.原判
    決廢棄。2.上開廢棄部分(1)被上訴人應將如附件所示之奈米
    光電口罩10,948個返還予上訴人。如不能返還時，應給付上
    訴人2,080,120元。(2)被上訴人於第一審之反訴於1,101,639
    元部分及假執行之聲請均駁回。
三、被上訴人則以：其於92年5月8日向上訴人訂購系爭口罩30,0
    00個，約定分二批出貨，上訴人提出品質保證書，載明保證
    內容如有不實，致被上訴人受消費者請求或追訴，上訴人願
    負全部損害賠償責任，並賠償被上訴人因此所受損害。詎於
    被上訴人給付價金1,795,500元，而由上訴人交付部分口罩
    後，被上訴人位在台中市之門市，旋於92年5月15日遭員警
    搜索，並扣押系爭口罩，事經媒體大幅報導，被上訴人即於
    92年5月19日通知上訴人暫緩出貨，待相關法律關係確定後
    再送貨，上訴人竟於92年7月31日來函要求出貨，並指明被
    上訴人若不指定出貨時間地點，即以被上訴人之費用承租倉
    庫，以函知領取而代交付。被上訴人遂於92年8月6日以檢察
    官告知系爭口罩上可能含有毒塗料，致被上訴人商譽受損，
    依法向上訴人為解除契約之意思表示，並要求上訴人退還貨
    款及給付損害賠償，上訴人則於92年8月12日函覆拒絕賠償
    及要求給付價金與倉庫費用。依上訴人所提供之品質保證書
    所載，可知如系爭口罩之品質或價格違反法令、未具有保證
    之品質，無論上訴人就該情事之發生有無故意、過失，均應
    對被上訴人負損害賠償責任，而系爭口罩除因含有不宜吸入
    即予皮膚接觸之有毒塗料外，另經原審送鑑定之結果，證明
    不含為光觸媒之A型二氧化鈦，亦無脫臭效果，即不具備所
    保證之品質而有瑕疵，上訴人所為與公平交易法第7條第1項
    、第21條第1項規定有違，被上訴人於92年5月15日得知系爭
    口罩有上開瑕疵後，即於92年5月19日通知上訴人，要無承
    認所受領口罩之問題，上訴人既未依債之本旨提出，自不生
    提出給付之效力，被上訴人除得主張同時履行抗辯而無須付
    款外，尚可依據民法第354條、第357條及第360條之規定解
    除契約，被上訴人已以前述函件向上訴人為解除契約之意思
    表示，依據民法第259條之規定，上訴人應返還已受領之價
    金以為恢復原狀，爰反訴請求上訴人給付被上訴人1,795,50
    0元，及自反訴起訴狀繕本送達翌日起，至清償日止，按年
    息百分之五計算之利息。上訴人交付系爭口罩後，即因口罩
    疑似非奈米產品並含有有毒塗料，遭台中市警察局第三分局
    於92年5月15日至被上訴人台中市之門市執行搜索且扣押約
    20個口罩；兩造於原審曾自被上訴人之物流中心共同取樣20
    個口罩作為鑑定標的；被上訴人曾自物流中心取12個口罩送
    請嘉義大學鑑定，該校因技術問題未能進行鑑定，但未予退
    還，此均係因上訴人提供不具保證品質之劣質品所致，被上
    訴人無法返還遭扣押及取交鑑定之口罩共52個顯係可歸責於
    上訴人，被上訴人自無須償還該52個口罩之價額。又被上訴
    人就系爭口罩之進貨量為16,510個，目前庫存量為10,948個
    ，扣除上開52個口罩，被上訴人售出5,510個口罩，該售出
    之口罩已無法返還予上訴人，況被上訴人因系爭口罩不具有
    其所保證之品質，受有商譽及預期利益之損害約5,000,000
    元，上訴人依其所出具之品質保證書對於被上訴人既須負完
    全之責任，被上訴人自無須對上訴人負償還已售出口罩價額
    之責任，退步言之，如被上訴人就已售出之口罩仍須償還其
    價額，因本件買賣契約業經合法解除，依民法第259條第2款
    之規定，上訴人應返還被上訴人已給付之定金1,795,500元
    及其利息，被上訴人依民法第334條之規定得主張抵銷，抵
    銷後被上訴人即無須償還上訴人任何價額等語置辯。並聲明
    ：(一)上訴駁回。(二)如受不利判決，被上訴人願供擔保，請准
    免予宣告假執行。
四、上訴人於92年4月9日與正統公司簽訂代理販賣契約，由上訴
    人提供口罩半成品予正統公司，正統公司負責加工生產，上
    訴人則負責台灣地區之經銷，嗣被上訴人於92年5月8日向上
    訴人訂購系爭口罩30,000個，每個單價190元，未稅總價金
    為5,700,000元，上訴人並出具品質保證書，上訴人已交付1
    6,510個，被上訴人僅給付含稅貨款1,795,500元等情，有採
    購單、交貨單、貨運單、統一發票、品質保證書等影本在卷
    可稽（見原審卷第1宗第12至24頁、第50頁），為兩造所不
    爭執，自堪信為真實。
五、上訴人主張被上訴人於92年8月6日以函文向上訴人表示該公
    司人員聽聞檢察官稱系爭口罩可能含有毒塗料，欲依民法第
    354條第1項、第359條之規定解除契約並請求退款，惟經財
    團法人成大研究發展基金會測試後，認為系爭口罩表面塗料
    含A型二氧化鈦，且具有抑菌及除臭功能，並無任何瑕疵，
    被上訴人解除契約，於法不合，即仍負有給付價金之義務，
    爰依買賣契約及民法第231條第1項之規定，請求被上訴人給
    付買賣價金及賠償倉管費用，而被上訴人無法返還之口罩計
    5,522個，若本件買賣契約已合法解除，上訴人得依民法第3
    34條之規定，就此金額與被上訴人所請求返還之貨款為抵銷
    等情。被上訴人則以系爭口罩經原審送經濟部標準檢驗局鑑
    定之結果，證明不含為光觸媒之A型二氧化鈦，亦無脫臭效
    果，即不具備上訴人所出具品質保證書所保證之品質而有瑕
    疵，被上訴人已於92年8月6日向上訴人為解除契約之意思表
    示，依民法第259條之規定，上訴人應返還已受領之價金1,7
    95,500元云云。是本件爭執點厥為：(一)系爭口罩是否有未符
    上訴人保證品質之瑕疵？(二)被上訴人得否解除買賣契約？(三)
    上訴人得否請求給付剩餘未付之價金及倉管費用？(四)被上訴
    人得否反訴請求上訴人返還已付買賣價金並加計法定利息？
    (五)上訴人是否得對被上訴人之反訴請求主張抵銷？爰審究如
    下：
  (一)系爭口罩是否有未符上訴人保證品質之瑕疵？
    1.按物之出賣人，對於買受人應擔保其物依民法第373條之
      規定危險移轉於買受人時，無滅失或減少其價值之瑕疵，
      亦無滅失或減少其通常效用，或契約預定效用之瑕疵。但
      減少之程度，無關重要者，不得視為瑕疵。出賣人並應擔
      保其物於危險移轉時，具有其所保證之品質，民法第354
      條定有明文。查上訴人所出具之品質保證書係載明：「茲
      就本公司所生產、銷售之『風和光光電口罩』（以下簡稱
      本產品）作以下之保證：一產品機能：本產品係以奈米科
      技技術將特殊金屬結合二氧化鈦（TiO2），應用光電學原
      理成為特殊殺菌、抑菌、抑臭之效果。當細菌接觸口罩時
      ，因光激發二氧化鈦而把細菌給予殺死分解，再以人體活
      動所產生之靜電釋放，將細菌抑制，而達到雙重殺菌效果
      。二產品特性：可殺菌、抑菌、抑臭，且附有記憶金屬條
      ，有良好之密合度，可清洗延長使用期。三使用範圍：醫
      療用24小時拋棄式。環保、工業型10日有效，並可清洗七
      次。一般型30日有效，可清洗15次。四建議售價：新台幣
      三百八十元。本產品之建議售價符合公平交易法、消費者
      保護法等相關法令之規定，與產品之價值相符，倘有法律
      上之爭議，本公司負完全之責任。本公司以上之保證內容
      ，倘有不實，致貴公司受消費者之請求或法律上之追訴，
      本公司願負全部之責任，並賠償貴公司因此所受之損害」
      等語（見原審卷第1宗第50頁），而在系爭口罩外包裝上
      ，亦記載系爭口罩具有上開產品機能、產品特性、使用範
      圍，材質採特殊金屬纖維與二氧化鈦（TiO2）及棉布複合
      而成，有效期限則為拆封依各型式標示使用期限，有該外
      包裝影本在卷可稽（見原審卷第1宗第229頁）。又據南寶
      樹脂化學工廠股份有限公司（下稱南寶公司）之物質安全
      表所載，系爭口罩之塗料為「AG-200光觸媒塗料」；正統
      公司委託台灣檢驗科技股份有限公司及財團法人成大研究
      發展基金會檢測之樣品分別為「光觸媒棉網」、「風和光
      光觸媒光電口罩」，有物質安全資料表、測試報告、委託
      檢測報告書等影本附卷可憑（見原審卷第1宗第71頁、第7
      9頁、第82頁），足見系爭口罩即通稱之「光觸媒口罩」
      ，則上訴人就其所出售予被上訴人之系爭口罩，應符合品
      質保證書及外包裝所載光觸媒口罩應具備之價值、效用與
      保證之品質，堪以認定。
    2.按所謂物之瑕疵係指存在於物之缺點而言。凡依通常交易
      觀念，或依當事人之決定，認為物應具備之價值、效用或
      品質而不具備者，即為物有瑕疵（最高法院73年台上字第
      1173號判例意旨參照）。查系爭口罩經原審送請標準局試
      驗結果，系爭口罩材質內層為棉纖維、不銹鋼纖維；中層
      為聚丙烯不織布；外層之布層為棉纖維，表面噴塗之無機
      物主成分為無定形二氧化矽，小量成分為Rutile型二氧化
      鈦（下稱R型二氧化鈦），不含光觸媒二氧化鈦，產品特
      性（功能試驗）乙項，參照日本光觸媒製品技術協議會之
      試驗法試驗，試驗用源則依上訴人之要求，改用日光作為
      光源，惟系爭口罩並無脫臭效果，有試驗報告附卷可稽（
      見原審卷第1宗第235頁）。而標準局所採用之試驗方法，
      就口罩之內層棉纖維、中層聚丙烯不織布及外層布層棉纖
      維等之材質係參照CNS2339「纖維混用率試驗法」試驗；
      口罩內層之不銹鋼纖維，材質試驗係將口罩之內層剪下
      4cm×4cm面積，置入坩堝內以溫度600℃灼燒2小時，其殘
      留物依CNS3477「不銹鋼線料」分析金屬纖維網之化學成
      分；口罩外層表面噴塗之無機物檢測，係將口罩外層剪下
      置入坩堝，另取光觸媒二氧化鈦標準品0.5公克置入另一
      坩堝為對照，同時以500℃灼燒3小時，殘留物依CNS13105
      「紅外線分光光度分析法通則」鑑定其化學成分，有標準
      局94年1月11日經標六字第09400001450號書函在卷可參（
      見原審卷第3宗第17頁）。又產品特性（功能試驗）係依
      照日本光觸媒製品技術協議會之試驗法第18頁日文版內容
      及參考中文版光觸媒市場商機研討會暨產品技術展出版特
      刊之第II頁、第III頁，試驗方法再作節略之解釋，口罩本
      身材料不會吸收乙醛氣體，故依上開試驗法之「光觸媒性
      能評價試驗法IIa（氣袋式A法）」試驗，試驗過程係將口
      罩之塗佈面朝上攤平，展開固定於不銹鋼固定架，放入容
      量5公升之PVF氣體袋內密封，袋內注入乙醛60ppm至100pp
      m之稀釋空氣，依照日本光觸媒製品技術協議會試驗法之
      規定，試驗應使用紫外線照射強度1mW/c㎡之波長365nm紫
      外線燈作為試驗光源，照射2小時，但上訴人要求改以太
      陽光照射強度6mW/c㎡之波長365nm作為照射光源，照射2
      小時，若其品質性能能達到有害氣體乙醛分解去除率70%
      以上即可視為合格，但實測結果乙醛分解去除率為1.5%，
      品質性能未能符合日本光觸媒製品技術協議會之規定標準
      ，有經濟部標準檢驗局試驗說明足憑（見原審卷第2宗第5
      5至62頁）。足徵系爭口罩並未含有可發生光觸媒效果之A
      型二氧化鈦，且不具脫臭效果，即與上訴人所出具之品質
      保證書及產品外包裝所載保證之品質不符，揆之上開判例
      意旨，堪認系爭口罩有物之瑕疵存在。
    3.上訴人辯稱系爭口罩經送由多處研究單位檢驗之結果，並
      無瑕疵存在，標準局所為鑑定，因非使用通常方法鑑定，
      溫度亦已超過檢驗溫度，且未模擬人體呼吸狀態，應不可
      採信，而臺灣臺南地方法院檢察署於95年度偵字第6365號
      案件中囑託財團法人成大研究發展基金會鑑定，經測試後
      認定系爭口罩表面塗料含A型二氧化鈦，且具有抑菌及除
      臭功能，堪認系爭口罩並無任何瑕疵云云。查：
      (1)上訴人雖提出及引據另由上訴人、訴外人潤華國際科技
        貿易公司、南寶公司、正統公司分送行政院原子能委員
        會核能研究所（見原審卷第1宗第100頁）、香港標準及
        檢定中心（見同上卷第89頁）、臺灣檢驗科技股份有限
        公司（見同上卷第79頁）、財團法人成大研究發展基金
        會（見同上卷第81頁）、食品工業發展研究所（見同上
        卷第85頁）、行政院國家科學委員會精密儀器發展中心
        （見原審卷第2宗第7頁）等機構鑑定報告，主張系爭口
        罩並無瑕疵云云。然本件買賣標的物原雖為種類之物，
        但依上訴人主張其應交付之貨物，或已現實提出由上訴
        人收受，或以言詞提出而現在以被上訴人之費用存放在
        倉儲中，即已成為特定物，則上訴人是否依約提出給付
        ，自應以該等特定物是否具備保證之品質為準，潤華國
        際科技貿易公司、正統公司或南寶公司係以其他樣本或
        原料送鑑定，無論其結果如何，均不能據為本件買賣標
        的貨物有無瑕疵之判斷依據。
      (2)據本院函詢國立臺灣大學覆稱：「二氧化鈦的結晶構造
        可分為三種：在三種晶型結構中，有屬於正方晶系的高
        溫晶紅石型（rutile）、低溫銳鈦礦型（anatase）及
        屬於斜方晶系的板鈦礦型（brookite）。其中被廣泛作
        為光觸媒的多半是銳鈦礦二氧化鈦。三種晶型中以晶紅
        石型最為穩定，而銳鈦礦型與板鈦礦型二氧化鈦在高溫
        時（>700℃），會進行相的轉變而成為晶紅石型的二氧
        化鈦。但是銳鈦礦型二氧化鈦產生晶轉現象的溫度和銳
        鈦礦型二氧化鈦的結晶度、顆粒大小和是否含有不純物
        質有極大的關係，而這些因素都跟銳太礦型二氧化鈦的
        製備所用的起始物與合成步驟有關係。所以文獻上有的
        報導在500℃以上即看到銳鈦礦型二氧化鈦產生晶轉，
        有的到900℃才看到。晶轉的快慢跟加熱的升溫速率、
        溫度範圍、恆溫時間都有關係，很難明確說明產生比例
        」等語，有國立台灣大學97年4月2日校理字第09700122
        01號函及附件在卷可稽（見本院卷第315、316頁）。足
        徵A型二氧化鈦於500℃時仍得以被檢驗，則標準局以50
        0℃高溫爐燃燒，且同時以光觸媒二氧化鈦標準品進行
        燒灼後比對檢驗，並無不合。上訴人雖援引由正統公司
        送請行政院國家科學委員會精密儀器發展中心檢驗之報
        告指摘標準局所為上開鑑定方法，惟觀之該檢驗報告節
        本內容，僅係就送驗樣品細化是否已達奈米單位之程度
        予以鑑驗，未有所稱超過500℃時，A型二氧化鈦即已經
        轉化為R型二氧化鈦之記載。至其餘上訴人所提鑑定報
        告，亦均僅就是否含有有毒之二甲苯成分、抑菌功能如
        何為鑑定，有關奈米光觸媒、殺菌及抑臭功能等項，則
        均未見測試檢驗，即難逕為有利於上訴人之認定。
      (3)經原審函詢行政院國家科學委員會精密儀器發展中心覆
        稱：「主旨：貴院函詢金紅石型二氧化鈦及銳礦型二氧
        化鈦能否以紅外線光譜分析儀加以辨別？或須以其他儀
        器始足辨明乙節，復如說明二，請查照。說明：‧‧‧
        二有關以紅外線光譜分析儀（IR）辨別金紅石型二氧化
        鈦（Rutile ）及銳礦型二氧化鈦（Anatase）之研究，
        國際上已有相關論文提及。惟此兩種類型二氧化鈦之晶
        體結構不同，一般常以X-ray繞射儀進行檢測」等語，
        並提供保加利亞學者論文一件供參，有該中心94年1月
        12日科儀製字第0940000087號函在卷可稽（見原審卷第
        3宗第10至16頁），則標準局以紅外線分光光度分析法
        檢驗系爭口罩是否含有A型二氧化鈦，尚難謂為不當。
      (4)至上訴人以行政院國家科學委員會精密儀器發展中心所
        提供保加利亞學者論文之記載，指陳A型二氧化鈦僅在
        420℃至440℃間可以被檢驗，在440℃至700℃間發生晶
        型變化，且需先將受驗物溶為膠質溶液狀態云云。惟觀
        之該論文所載內容，僅稱A型二氧化鈦在420℃至440℃
        間就可被檢驗出來，實驗標的經加熱至500℃仍可被檢
        驗，且實驗結果在500℃時呈現A型與R型二氧化鈦併存
        之物理狀態，需至700℃時始轉變為純粹的R型二氧化鈦
        （見原審卷第3宗第12頁Fig.3、第13頁Fig.4及說明）
        ，足見溫度在500℃時，原存在之A型二氧化鈦，應無完
        全經晶型變化而無法檢驗之問題，況標準局為鑑定時，
        業已以光觸媒二氧化鈦標準品同時設置對照組檢驗比對
        ，果有如上訴人所稱燒灼溫度過高而發生晶型變化，則
        對照組之晶型亦當發生變化，斷無僅有送驗口罩上所塗
        光觸媒二氧化鈦產生變化以致無法檢驗之理，是上訴人
        此部分之主張要非可採。
      (5)另有關系爭口罩脫臭功能測試部分，雖標準局鑑定方法
        並未模擬人體呼吸狀態試驗，然其鑑定結果既認系爭口
        罩不含可為光觸媒之A型二氧化鈦，自無法達到上訴人
        所稱可以「光電學原理」達到抑臭功能，經實測結果，
        有害氣體乙醛分解去除率亦僅有1.5%，品質性能未能符
        合日本光觸媒製品技術協議會之規定標準。而上訴人所
        提財團法人成大研究發展基金會、香港標準及檢定中心
        、食品工業發展研究所等檢驗報告，均係針對殺菌、抑
        菌功能所為之檢驗，與標準局所為鑑定係就脫臭功能所
        為，尚有不同，即無從以之比擬或互為指摘。況其中除
        財團法人成大研究發展基金會檢測報告說明檢驗方法為
        氣體採樣幫浦以每分鐘1公升流量，以模擬人體呼吸量
        試驗外，其餘香港標準及檢定中心、食品工業發展研究
        所檢驗報告所為試驗方法，亦均非在模擬人體呼吸狀態
        下所為。上訴人執此指摘，自非有據。
    4.從而，系爭口罩並未含有可發生光觸媒效果之A型二氧化
      鈦，且不具脫臭效果，即與上訴人所出具之品質保證書及
      產品外包裝所載保證之品質不符，具有物之瑕疵存在，堪
      以認定。
  (二)被上訴人得否解除買賣契約？
    1.按買賣因物有瑕疵，而出賣人依民法第354至358條之規定
      ，應負擔保之責者，買受人得解除其契約，或請求減少其
      價金。但依情形，解除契約顯失公平者，買受人僅得請求
      減少價金，民法第359條定有明文。查系爭口罩並未含有
      可發生光觸媒效果之A型二氧化鈦，且不具脫臭效果，即
      與上訴人所出具之品質保證書及產品外包裝所載保證之品
      質不符，具有物之瑕疵存在，已如前述，審之被上訴人係
      於92年5月8日向上訴人訂購系爭口罩用以出售，於被上訴
      人給付部分價金1,795,500元，而由上訴人交付部分口罩
      後，被上訴人位在台中市之門市旋遭檢舉，於92年5月15
      日經檢察官率員搜索且扣押系爭口罩，並經媒體大幅報導
      ，有扣押物品收據、新聞資料等影本在卷可稽（見原審卷
      第1宗第51頁、第55至57頁），則被上訴人之商譽因系爭
      口罩具有瑕疵必定受損甚鉅，權衡解除契約對上訴人所生
      之損害，被上訴人解除契約並無顯失公平之情形，是被上
      訴人於92年8月6日以麗（九二）字第0122號函（見同上卷
      第27、28頁）向上訴人為解除契約之意思表示，自屬有據
      ，上訴人亦自承於收受上開函文後，曾委由律師於92年8
      月13日以九二進法字第08131號函（見同上卷第29至31頁
      ）代為回覆，堪認兩造間之買賣契約業因解除而消滅。
    2.按買受人應按物之性質，依通常程序從速檢查其所受領之
      物。如發見有應由出賣人負擔保責任之瑕疵時，應即通知
      出賣人。買受人怠於為前項之通知者，除依通常之檢查不
      能發見之瑕疵外，視為承認其所受領之物。不能即知之瑕
      疵，至日後發見者，應即通知出賣人，怠於為通知者，視
      為承認其所受領之物。買受人因物有瑕疵，而得解除契約
      或請求減少價金者，其解除權或請求權，於買受人依第35
      6條規定為通知後六個月間不行使或自物之交付時起經過
      五年而消滅，民法第356條、第365條第1項固定有明文。
      惟系爭口罩瑕疵之有無，經原審送請國立台灣大學醫學院
      附設醫院、行政院勞工委員會勞工安全衛生研究所、財團
      法人工業技術研究院、法務部調查局等單位鑑定及本院送
      請財團法人紡織產業綜合研究所鑑定均遭退回且表明無法
      鑑定，有國立台灣大學醫學院附設醫院92年11月28日（九
      十二）校附醫秘字第9200213146號函、行政院勞工委員會
      勞工安全衛生研究所92年12月31日研衛字第0920006082號
      函、93年1月16日研衛字第0930000180號函、財團法人工
      業技術研究院93年2月16日（九三）工研院技字第01753號
      函、法務部調查局93年7月21日調科壹字第09300285170號
      函、財團法人工業技術研究院94年7月21日（94）工研院
      字第10667號函、財團法人紡織產業綜合研究所96年2月6
      日紡所（96）檢字02001號函、96年3月14日紡所（96）檢
      字03005號函在卷可稽（見同上卷第125頁、第159至160頁
      、第167頁、第180頁、第224頁、原審卷第3宗第60頁、本
      院卷第132、134頁），經原審詢問台北榮民總醫院勞工安
      全及環境保護室、行政院國家科學委員會精密儀器發展中
      心、國家衛生研究院環境衛生與職業醫學研究所，亦均拒
      絕鑑定，有原法院民事紀錄科查詢公務電話記錄表附卷足
      參（見原審卷第1宗第204、205、215頁），足徵系爭口罩
      之瑕疵並非被上訴人依照通常方法得以發現，則被上訴人
      於92年8月6日發函向上訴人為瑕疵之通知及解除契約之意
      思表示，並未逾6個月之解除權除斥期間，亦無因怠於通
      知而視為承認之情形，上訴人執此爭執，自不可取。
  (三)上訴人得否請求給付剩餘未付之價金及倉管費用？
    1.按契約經解除者，溯及訂約時失其效力，與自始未訂契約
      同（最高法院23年上字第3968號判例意旨參照），契約當
      事人即不得仍主張因原訂契約所生之權利義務。查被上訴
      人係於92年8月6日以麗（九二）字第0122號函向上訴人為
      解除契約之意思表示，為上訴人所自承，則兩造間就系爭
      口罩之買賣契約即因被上訴人解除契約而消滅，被上訴人
      就買賣契約所定應給付而尚未給付之價金自無再為給付義
      務，上訴人請求被上訴人給付剩餘未付之價金4,189,500
      元及其法定遲延利息，洵屬無據。
    2.又契約解除之效果，係在使債之關係溯及訂約時失其效力
      ，未履行之債務，可不再履行，已履行者，即發生回復原
      狀之義務。查兩造間就系爭口罩之買賣契約既因被上訴人
      於92年8月6日發函解除契約而消滅，被上訴人即不再負受
      領系爭口罩之義務，縱令上訴人於契約解除後，復與訴外
      人張茂連於同年月12日簽訂倉庫保管契約所支出之倉庫保
      管費用，亦與被上訴人無涉，上訴人請求被上訴人賠償該
      倉庫保管費用，自非有據。況據上開倉庫保管契約書所載
      內容，保管期間僅為自92年8月12日至93年8月11日止之1
      年期間，上訴人併請求至被上訴人給付剩餘未付價金之日
      止之保管費用每月1,500元，亦屬無據。
  (四)被上訴人得否反訴請求上訴人返還已付買賣價金並加計法定
    利息？
    按契約解除時，當事人雙方回復原狀之義務，除法律另有規
    定或契約另有訂定外，依下列之規定：一由他方所受領之給
    付物，應返還之。二受領之給付為金錢者，應附加自受領時
    起之利息償還之。又應付利息之債務，其利率未經約定，亦
    無法律可據者，週年利率為百分之五，民法第259條第1、2
    款、第203條分別定有明文。查被上訴人係因系爭口罩具有
    物之瑕疵，而於92年8月6日以麗（九二）字第0122號函向上
    訴人為解除契約之意思表示，已如前述，兩造間就系爭口罩
    之買賣契約既因被上訴人解除契約而消滅，依上開規定，上
    訴人即負有回復原狀之義務，又被上訴人業已給付系爭口罩
    之價金1,795,500元予上訴人受領，為兩造所不爭執，則被
    上訴人反訴請求上訴人給付1,795,500元，及自反訴起訴狀
    繕本送達翌日即92年10月8日（見原審卷第1宗第124頁）起
    至清償日止，按年息5%計算之利息，自屬有據。
  (五)上訴人是否得對被上訴人之反訴請求主張抵銷？
    上訴人主張被上訴人無法返還之口罩計5,522個，價額為1,1
    01,639元，上訴人得依民法第334條之規定，就被上訴人所
    請求返還之貨款1,795,500元，於1,101,639元之範圍為抵銷
    等情。被上訴人則辯稱其無法返還遭扣押及取交鑑定之口罩
    共52個係可歸責於上訴人，自無須償還該52個口罩之價額，
    又被上訴人已售出5,510個口罩，即無法返還予上訴人，亦
    無須負償還價額之責任，縱被上訴人就已售出之口罩仍須償
    還其價額，仍得就上訴人應返還被上訴人已給付之1,795,50
    0元及其利息主張抵銷云云。查：
    1.按契約解除時，當事人雙方回復原狀之義務，除法律另有
      規定或契約另有訂定外，依下列之規定：六應返還之物有
      毀損、滅失，或因其他事由，致不能返還者，應償還其價
      額，民法第259條第6款定有明文。查兩造間就系爭口罩之
      買賣契約既因被上訴人解除契約而消滅，被上訴人即負有
      回復原狀之義務，兩造於96年7月23日本院準備程序期日
      復均同意被上訴人已經無法返還之口罩有5,522個（見本
      院卷第178頁背面倒數第11行），依上開規定，被上訴人
      自應償還該部分之價額，而被上訴人向上訴人訂購之系爭
      口罩每個為190元，加計稅款，被上訴人就無法返還之口
      罩共應償還上訴人1,101,639元（計算式：5,522個×190
      元×1.05＝1,101,639元）。
    2.按二人互負債務，而其給付種類相同，並均屆清償期者，
      各得以其債務，與他方之債務，互為抵銷。但依債之性質
      不能抵銷或依當事人之特約不得抵銷者，不在此限，民法
      第334條第1項定有明文。又抵銷，應以意思表示，向他方
      為之。其相互間債之關係，溯及最初得為抵銷時，按照抵
      銷數額而消滅，民法第335條第1項亦有明文。而抵銷為消
      滅債務之單獨行為，只須與民法第334條所定之要件相符
      ，一經向他方為此意思表示即生消滅債務之效果，原不待
      對方之表示同意（最高法院50年台上字第291號判例要旨
      參照）。查上訴人因負有回復原狀之義務而應給付被上訴
      人已付之部分價金1,795,500元，被上訴人就無法返還之
      口罩亦應償還上訴人1,101,639元，業如前述，則上訴人
      據之主張抵銷，即無不合，故於抵銷後上訴人僅應給付69
      3,861元予被上訴人。
  (六)從而，上訴人先位之訴，依買賣契約及民法第231條第1項之
    規定，請求被上訴人應給付上訴人4,189,500元，及自起訴
    狀繕本送達翌日起至清償之日止，按年息5%計算之利息，暨
    自92年8月12日起至被上訴人為前項給付之日止，每月以1,5
    00元計算之損害賠償金，為無理由，不應准許。被上訴人依
    民法第259條第1、2款之規定，反訴請求上訴人給付693,861
    元，及自92年10月8日起至清償日止，按年息5%計算之利息
    ，為有理由，自應准許，逾此所為反訴之請求，為無理由，
    應予駁回。
六、備位之訴：
    上訴人主張被上訴人解除買賣契約後，上訴人得依民法第25
    9條第1款、第6款之規定，請求返還存放於被上訴人物流中
    心之如附件所示之系爭口罩10,948個，如被上訴人不能返還
    時，應給付上訴人2,080,120元等語。被上訴人之訴訟代理
    人於96年7月23日本院準備程序期日，對於上訴人請求返還
    如附件所示之系爭口罩10,948個，表示「被上訴人沒有意見
    」（見本院卷第178頁倒數第4行）。按契約解除時，當事人
    雙方回復原狀之義務，除法律另有規定或契約另有訂定外，
    依下列之規定：一由他方所受領之給付物，應返還之。六應
    返還之物有毀損、滅失，或因其他事由，致不能返還者，應
    償還其價額，民法第259條第1款、第6款定有明文。查：
    1.經本院於96年5月9日至被上訴人之物流中心5樓勘驗結果
      為：「系爭口罩置於麗嬰房物流中心5樓，擺放六排，被
      上訴人訴代主張各1,048、1,920、1,920、1,920、1,980
      、2,160 個，共10,948個，上訴人複代理人對庫存數量表
      示無意見，並於上訴人所製作之明細表上簽名」等情，有
      勘驗程序筆錄暨明細表足憑（見本院卷第160、161頁），
      兩造間就系爭口罩之買賣契約既因被上訴人解除契約而消
      滅，依上開規定，被上訴人即負有回復原狀之義務，則上
      訴人請求被上訴人返還現置放於其物流中心如附件所示之
      奈米光電口罩10,948個予上訴人，洵屬有據。
    2.查上訴人請求被上訴人返還之系爭口罩計10,948個，現係
      置放於被上訴人之物流中心，乃屬特定之物，若系爭口罩
      有毀損、滅失，或因其他事由，致不能返還之情形，依上
      開規定，被上訴人即應償還其價額，上訴人追加請求命被
      上訴人於不能返還系爭口罩計10,948個時，應給付上訴人
      系爭口罩以每個190元計算之價額共計2,080,120元，固非
      無據，惟系爭口罩係採單一個別包裝，得以個數為給付單
      位，被上訴人日後之履行狀況尚屬難以預料，而上訴人所
      提上開追加請求之真意，既係求為命被上訴人於未能履行
      返還系爭口罩之請求時，即應履行以金錢賠償之補充請求
      ，則上訴人所得請求被上訴人以金錢賠償之範圍，自應限
      於未能返還之口罩個數部分，爰本於上訴人聲明之真意，
      命被上訴人於如不能返還系爭口罩時，應就不能返還之數
      量，按每個190元計算金額給付予上訴人。
七、綜上所述，上訴人先位之訴，依買賣契約及民法第231條第1
    項之規定，請求被上訴人應給付上訴人4,189,500元，及自
    起訴狀繕本送達翌日起至清償之日止，按年息5%計算之利息
    ，暨自92年8月12日起至被上訴人為前項給付之日止，每月
    以1,500元計算之損害賠償金，為無理由，不應准許。其假
    執行之聲請亦失所附麗，應併予駁回。而被上訴人依民法第
    259條第1、2款之規定，於原審反訴請求上訴人給付1,795,5
    00元，及自92年10月8日起至清償日止，按年息5%計算之利
    息，固屬有據，然經上訴人主張抵銷後，被上訴人僅得請求
    693,861元本息，即被上訴人反訴請求上訴人給付693,861元
    ，及自92年10月8日起至清償日止，按年息百分之五計算之
    利息部分，洵屬正當，應予准許。逾此範圍之反訴請求，即
    非有據，應予駁回。原審就上訴人上開先位之訴部分為上訴
    人敗訴之判決，並駁回其假執行之聲請，另就被上訴人上開
    應准許之反訴部分，判命上訴人如數給付，並為假執行之宣
    告，均無違誤，上訴人上訴意旨就此部分指摘原判決不當，
    求予廢棄，為無理由，應駁回其此部分之上訴。至於超過上
    開應准許之反訴部分，原審判命上訴人給付，並為假執行之
    宣告，即有違誤，上訴意旨指摘原判決此部分不當，求予廢
    棄改判，為有理由，應由本院將此部分廢棄，並改判如主文
    第二項所示。又上訴人依民法第259條第1、6款之規定，追
    加預備之訴請求被上訴人應返還如附件所示之奈米光電口罩
    10,948個予上訴人，如不能返還時，應給付上訴人2,080,12
    0元，其中請求返還如附件所示之奈米光電口罩部分，尚無
    不合，應予准許；另就金錢賠償之補充請求部分，則因系爭
    口罩係採單一個別包裝，得以個數為給付單位，故本於上訴
    人聲明之真意，命被上訴人就不能返還之數量，按每個190
    元計算金額給付予上訴人，爰判決如主文第四項所示。
八、本案事證已臻明確，兩造其餘主張、陳述及所提之證據，經
    審酌後認與判決結果不生影響，爰不一一論述，附此敘明。
九、據上論結，本件本訴之上訴為無理由，反訴之上訴為一部有
    理由、一部無理由，追加備位之訴為有理由，爰依民事訴訴
    法第449條第1項、第450條、第78條、第79條判決如主文。
中    華    民    國    97    年    7     月    1     日
                    民事第四庭
                        審判長法  官  張劍男
                              法  官  彭昭芬
                              法  官  陳昆煇
正本係照原本作成。
如不服本判決，應於收受送達後20日內向本院提出上訴書狀，其
未表明上訴理由者，應於提出上訴後20日內向本院補提理由書狀
（均須按他造當事人之人數附繕本）上訴時應提出委任律師或具
有律師資格之人之委任狀；委任有律師資格者，另應附具律師資
格證書及釋明委任人與受任人有民事訴訟法第466條之1第1項但
書或第2項（詳附註）所定關係之釋明文書影本。
中    華    民    國    97    年    7     月    2     日
                              書記官  鐘秀娥
附註：
民事訴訟法第466條之1（第1項、第2項）：
對於第二審判決上訴，上訴人應委任律師為訴訟代理人。但上訴
人或其他法定代理人具有律師資格者，不在此限。
上訴人之配偶、三親等內之血親、二親等內之姻親，或上訴人為
法人、中央或地方機關時，其所屬專任人員具有律師資格並經法
院認為適當者，亦得為第三審訴訟代理人。


司法院資訊處製作；財團法人民間司法改革基金會備份。
